【裁判字號】    99,訴,141
【裁判日期】    990615
【裁判案由】    分割共有物
【裁判全文】
臺灣彰化地方法院民事判決  99年度訴字第141號
原      告  甲○○
訴訟代理人  李淵源 律師
被      告  丙○○
            乙○○
上列當事人間請求分割共有物事件，本院於民國99年6月2日言詞
辯論終結，判決如下：
    主      文
兩造共有坐落彰化縣秀水鄉○○段一七六五之一地號、面積一二
八平方公尺土地分割如附圖所示，即編號Ａ部分面積十六平方公
尺、編號Ｂ部分面積四平方公尺及編號Ｃ部分面積四十四平方公
尺總計面積六十四平方公尺之土地，分歸原告取得；編號Ａ１部
分面積九平方公尺、編號Ａ２部分面積十三平方公尺、編號Ｄ部
分面積四十二平方公尺總計面積六十四平方公尺之土地，分歸被
告丙○○取得。
原告及被告丙○○應各以新臺幣壹拾萬陸仟柒佰元補償被告乙○
○。
訴訟費用由兩造按附表所示比例負擔。
    事實及理由
壹、程序方面：
    本件被告丙○○、乙○○經合法通知，均未於言詞辯論期日
    到場，核無民事訴訟法第386條各款所列情形，爰依原告之
    聲請，由其一造辯論而為判決。
貳、實體方面：
一、原告起訴主張：坐落彰化縣秀水鄉○○段1765-1地號、地目
    建、使用分區特定農業區、使用地類別甲種建築用地、面積
    128平方公尺之土地（下稱系爭土地）為兩造所共有，兩造
    應有部分比例詳如附表所示，系爭土地並無因物之使用目的
    不能分割之情事，或契約訂有不分割之期限，惟兩造未達成
    分割之協議，爰依民法第823條第1項本文規定請求判決分割
    系爭土地，其分割方法請求依附圖所示分割方案，將系爭土
    地分配予原告及被告丙○○，至未受分配之被告乙○○則以
    每平方公尺新臺幣（下同）10,000元受補償，即原告、被告
    丙○○各補償被告乙○○106,700元等語。並聲明：如主文
    第1項所示。
二、被告丙○○、乙○○經合法通知，未於言詞辯論期日到場，
    ，惟據其所具書狀則陳述以：被告乙○○同意依原告所提如
    附圖所示分案分割，即乙○○之應有部分21.34平方公尺分
    別由原告、被告丙○○各取得10.67平方公尺，被告乙○○
    並同意以每平方公尺10,000元受補償；被告丙○○同意依原
    告所提如附圖所示方案，並同意以每平方公尺10,000元補償
    被告乙○○等語。並聲明：同意附圖所示分割方案。
三、得心證之理由：
（一）原告主張系爭土地為兩造所共有，兩造共有之應有部分比
      例如附表所示，系爭土地並無因物之使用目的或法令規定
      、契約約定不能分割之情形，惟無法達成分割協議等情，
      業據其提出土地登記謄本附卷為憑（參本院卷第8至9頁）
      ，且被告經合法通知，未於言詞辯論期日到場，亦未提出
      準備書狀爭執，依民事訴訟法第280條第3項規定視同自認
      外，堪認原告此部分之主張為真實。
（二）按「共有物之分割，依共有人協議之方法行之。」、「分
      割之方法不能協議決定，或於協議決定後因消滅時效完成
      經共有人拒絕履行者，法院得因任何共有人之請求，命為
      下列之分配：一、以原物分配於各共有人。但各共有人均
      受原物之分配顯有困難者，得將原物分配於部分共有人。
      二、原物分配顯有困難時，得變賣共有物，以價金分配於
      各共有人；或以原物之一部分分配於各共有人，他部分變
      賣，以價金分配於各共有人。」、「以原物為分配時，如
      共有人中有未受分配，或不能按其應有部分受分配者，得
      以金錢補償之。」，民國98年1月23日經總統令修正公布
      並自公布後6個月開始施行之民法第824條第1項、第2項、
      第3項分別定有明文。其立法（即修正）理由謂：「現行
      條文第2項規定之裁判上共有物分割方法，過於簡單，致
      社會之經濟或共有人個人利益，常無以兼顧，實務上亦頗
      為所苦，為解決上述問題，爰參照德國民法第753條第1項
      、瑞士民法第651條第2項及日本民法第258條第2項等立法
      例，將裁判上之分割方法作如下之修正：原則上以原物分
      配於各共有人。以原物分配如有事實或法律上之困難，以
      致不能依應有部分為分配者，得將原物分配於部分共有人
      ，其餘共有人則受原物分配者之金錢補償；或將原物之一
      部分分配予各共有人，其餘部分則變賣後將其價金依共有
      部分之價值比例妥為分配；或變賣共有物，以價金分配於
      各共有人。法院為上述分割之裁判時，自應斟酌共有人之
      利害關係、共有物之性質、價格及利用效益等，以謀分割
      方法之公平適當。」。是分割共有物時，法院應參酌當事
      人之聲明、共有物之性質、經濟效用及全體共有人利益等
      公平決之。
（三）經查，系爭土地西面臨民生街道路，係系爭土地唯一聯外
      道路，該系爭土地上有原告所有之三樓鋼筋混凝土造已保
      存登記建物（門牌號碼彰化縣秀水鄉○○村○○街646號
      ）及被告丙○○所有三樓鋼筋混凝土造已保存登記建物（
      門牌號碼彰化縣秀水鄉○○村○○街642號），其餘為空
      地之事實，業經本院會同原告、原告訴訟代理人及彰化縣
      彰化地政事務所測量員到場勘測屬實，並有勘驗筆錄、現
      場簡圖、現場照片、建物登記謄本及土地複丈成果圖在卷
      可按（參本院卷第22至26頁、第30頁）。本院審酌系爭土
      地之性質、使用現狀，認本件如採原物分配之方式分割，
      則在考量系爭土地上合法建物免於拆除之情形下，被告乙
      ○○僅能分配空地，惟此尚涉及建築基地法定空地分割之
      問題，且上開2棟建物前方之臨路空地復不能分歸被告乙
      ○○所有，否則將造成原告及被告丙○○所分得之土地無
      法與道路聯絡，然將上開建物兩側空地分配予被告乙○○
      亦屬畸零地而經濟利用價值甚微，是本院基於上情，並審
      酌兩造之公平利益及兼顧社會資源與經濟效益，認本件各
      共有人均受原物之分配顯有困難，況依據兩造陳述，均同
      意系爭土地如附圖所示編號Ａ部分面積16平方公尺、編號
      Ｂ部分面積4平方公尺及編號Ｃ部分面積44平方公尺總計
      面積64平方公尺之土地，分歸原告取得；編號Ａ１部分面
      積9平方公尺、編號Ａ２部分面積13平方公尺、編號Ｄ部
      分面積42平方公尺總計面積64平方公尺之土地，分歸被告
      丙○○取得，被告乙○○則完全不分得系爭土地之原物，
      而由原告及被告丙○○以金錢補償原應受分配面積21.34
      平方公尺土地而未受分配之被告乙○○，並以每平方公尺
      10,000元之價格計算，即原告及被告丙○○應各補償被告
      乙○○106,700元，業如前述，揆諸前揭法條規定及說明
      ，並考量各共有人之利害關係、目前使用現況、共有人之
      意願、共有物之性質及各共有人分得部分所得利用之價值
      暨經濟效用等情，認原告所提且經被告2人均同意之分割
      方案，尚稱妥適、公允，堪值採用。爰諭知分割方法如主
      文第1項所示。
四、末查，分割共有物乃具非訟事件之性質，本院斟酌何種分割
    方法較能增進共有物之經濟效益，並兼顧兩造之利益，以決
    定適當之分割方法，不因何造起訴而有不同，故關於訴訟費
    用負擔，以共有人全體各按其如附表所示之應有部分比例負
    擔，方屬事理之平，併此敘明。
五、訴訟費用負擔之依據：民事訴訟法第78條、第80條之1、第8
    85條第1項但書。
中    華    民    國    99    年    6    月    15    日
                  民事第三庭    法  官  尚安雅
以上正本係照原本作成。
如對判決上訴，應於判決送達後20日內向本院提出上訴狀（須附
繕本）。
中    華    民    國    99    年    6    月    18    日
                                書記官  陳文俊
附表：
┌──┬─────┬───────┐
│編號│共有人姓名│應有部分及訴訟│
│    │          │費用負擔之比例│
├──┼─────┼───────┤
│1   │甲○○    │    5/12      │
├──┼─────┼───────┤
│2   │丙○○    │    5/12      │
├──┼─────┼───────┤
│3   │乙○○    │    1/6       │
└──┴─────┴───────┘

司法院資訊處製作；財團法人民間司法改革基金會備份。
